臺灣高等法院臺南分院民事判決
110年度上易字第20號
上  訴  人  施正康  
訴訟代理人  陳國瑞律師
被上訴人    阮翠姮  
訴訟代理人  王漢律師  
上列當事人間請求返還房屋事件，上訴人對於中華民國109年12
月10日臺灣嘉義地方法院109年度訴字第210號第一審判決提起上
訴，本院於110年7月27日言詞辯論終結，判決如下：
    主  文
上訴駁回。
第二審訴訟費用由上訴人負擔。
    事實及理由
一、本件上訴人主張：其所有之坐落嘉義市○○段○○段0地號土地
    上之0000建號建物（即門牌號碼為嘉義市○○街00號房屋，下
    稱系爭房屋），原為江調查（即被上訴人配偶）所有，江調
    查生前於民國100年10月31日將系爭房屋及土地贈與其子江
    文鐘及孫江政錡，嗣江政錡將系爭房屋之應有部分轉賣予江
    淑女（即江調查之女）及上訴人（江調查之女婿）；江文鐘
    之應有部分於其死亡後，由訴外人江依岑繼承。江依岑就系
    爭房屋及坐落之土地訴請裁判分割，經臺灣嘉義地方法院（
    下稱嘉義地院）107年度訴字第573號分割共有物事件判決變
    價分割確定（下稱前案），江淑女以前案判決為執行名義，
    聲請嘉義地院108年司執字第3292號變價分割強制執行（下
    稱執行事件），由上訴人聲明優先承買，取得系爭房屋及土
    地所有權全部。被上訴人抗辯江調查生前贈與江文鐘及江政
    錡系爭房屋及坐落土地時，有簽立附帶條件贈與契約書（下
    稱贈與契約），約定將系爭房屋2樓中之2間房間（下合稱系
    爭房間）及1樓門前攤位1位無償供被上訴人使用，直至被上
    訴人自行離去。然該贈與契約為債權契約，而當事人為江調
    查、江文鐘和江政錡，兩造非贈與契約之當事人，上訴人亦
    非契約當事人之繼承人，自不受贈與契約之拘束。被上訴人
    使用系爭房間，並無正當權源，爰依民法第767條第1項前段
    規定，請求被上訴人返還系爭房間等語。【原審被上訴人提
    起本訴，請求確認就系爭房屋2樓有使用借貸關係存在；上
    訴人提起反訴，請求返還系爭房屋2樓，原審駁回本訴及反
    訴，上訴人就反訴部分聲明不服，提起上訴，被上訴人就本
    訴部分未上訴，該部分已確定，非本案審理範圍】。上訴聲
    明：㈠原審判決廢棄。㈡被上訴人應將系爭房屋2樓房間騰空
    返還予上訴人。
二、被上訴人抗辯：其自越南嫁來台灣，獨自照顧中風配偶江調
    查至106年去世，江調查生前擔心被上訴人無地安身，遂與
    其子江文鐘、其孫江政錡訂立贈與契約，由被上訴人使用系
    爭房屋2樓2間房間。上訴人於分割共有物之前案，曾委任訴
    訟代理人提出該贈與契約書，及江文鐘與江政錡之間的房屋
    分管協議書(下稱分管協議書)作為證據，並以書狀說明被上
    訴人使用系爭房間，該案之原告江依岑主張變價分割，將使
    被上訴人被迫遷移，違背先人江調查的意願等語。前案訴訟
    代理人所為訴訟行為及陳述，應直接對上訴人發生效力。又
    變價分割執行事件之拍賣公告，已註明被上訴人有權占有之
    事實，顯見上訴人於優先承買系爭房屋前，早已知悉贈與契
    約及房屋分管協議存在，承買後竟拒絕承認其在前案所陳報
    的贈與契約書及分管協議書，故意爭執贈與契約書之真正，
    主張不受債權契約拘束而訴請被上訴人遷讓房屋，並於本件
    二審程序中將系爭房屋大門換鎖，關閉2樓總電源使被上訴
    人房間斷電，將被上訴人趕出家門，違反民法第148條第2項
    之誠信原則，被上訴人為有權占有等語。
三、本件經依民事訴訟法第463條準用同法第270條之1第1項第3
    款規定，整理並協議簡化爭點後，確認兩造不爭執及爭執事
    項如下：
  不爭執事項：
　  ㈠兩造在前案分割共有物事件提出江調查對受贈人江文鐘、
      江政錡之附帶條件贈與契約書（該案卷第99頁、207 頁）
      ，其標的為嘉義市○○段○○段0000○號建物（門牌號碼：○○
      街00號，即系爭房屋），其內容為：「贈與房屋第二層其
      中房間二間受贈與人無條件保留供江調查之配偶阮翠姮無
      條件居住及門前攤位一位無償供阮翠姮設攤，直至阮翠姮
      同意自行離去，其餘門前攤位租金受贈人同意仍由贈與人
      繼續收取。受贈人若有違背，贈與人得隨時撤銷本件贈與
      ，受贈人絕無異議。」該建物之共有人江依岑、江淑女、
      施正康，及建物坐落土地之共有人江依岑、江淑女、施正
      康、江銘峰，除江銘峰未到庭外，其餘共有人在該案對此
      附帶條件贈與契約書均無意見。
　  ㈡江政錡對系爭房屋之應有部分2分之1出售予上訴人及江淑
      女；江文鐘過世後，系爭房屋之應有部分2分之1由其女江
      依岑繼承。嗣後，江依岑就系爭房屋及其坐落之同段0地
      號土地訴請裁判分割，前案判決系爭房屋及土地均准為變
      價分割確定，復於系爭執行事件拍賣，上訴人聲明優先承
      買，故系爭房屋及土地均由上訴人承受，金額為：土地16
      53萬2000元、建物1-4層465萬7000元、第5層147萬4000元
      。
　  ㈢系爭房屋及土地於執行事件拍賣時，拍賣公告附表備註欄
      記載：「四、拍賣標的物之建物二樓及一樓前方攤位為第
      三人阮翠姮占用中，其占用之法律關係為無償使用，拍定
      後該部分不點交，其餘點交。」（原審卷第27-29頁）。
  爭執事項：
　　被上訴人使用系爭房間，是否有權占有？上訴人請求被上訴
    人騰空交付系爭房間，是否有理由？
四、得心證之理由
　㈠系爭房屋現為上訴人所有，有上訴人提出之不動產權利移轉
    證書、建物登記謄本在卷（原審卷第67-71頁），而系爭房
    間，為被上訴人所使用，有被上訴人提出之照片可參（本院
    卷第117-123頁），被上訴人抗辯其據江調查之贈與契約，
    及上訴人於前案提出之該贈與契約書、房屋分管協議書，知
    悉被上訴人使用系爭房間，執行處拍賣時，公告亦有載明被
    上訴人占用之事實，上訴人應受拘束等語，為上訴人所否認
    ，經查：
　　1.系爭贈與契約為真正：
　　　江調查為被上訴人之配偶，有被上訴人之身份證影本可參
      （原審卷第57頁） ，江調查生前將系房屋贈與其子江文
      鐘及孫江政錡，應有部分各2 分之1 ，簽訂贈與契約書，
      契約書所載日期為100年10月31日，有該契約書在卷（原
      審卷第15頁），兩造於前案分割共有物事件，均有提出該
      份贈與契約書，到庭之共有人在該案對此附帶條件贈與契
      約書均無意見，為兩造所不爭執（不爭執事項㈠），並經
      本院調閱前案卷宗查明屬實。上訴人雖以被上訴人本件提
      出之附帶條件贈與契約書，與前案提出之契約書江調查之
      印章、江文鐘之簽名不符，而爭執契約書非真正云云，然
      被上訴人於本件已提出契約書原本，經提示原本、影本與
      前案卷附之契約書（原審卷第15頁、前案卷第99、207頁
      ），上訴人表示被上訴人提出之原本所記載之內容，與前
      案契約書內容一致，但前案第99頁之契約書上印章、印文
      格式，與被上訴人本件提出之原本不一致等語（本院卷第
      263頁筆錄）。惟上訴人於前案既已提出贈與契約影本，
      且該影本所載內容與本件贈與契約之內容一致；而被上訴
      人提出之原本與前案卷第99頁契約書影本，均有江調查、
      江文鐘、江政錡簽名蓋章，經核二者印文、簽名字跡相符
      ，雖簽名蓋章之位置不完全相同，然前案上訴人陳報一份
      契約書（前案卷第97-99頁），被上訴人以參加人身份提
      出書狀，亦陳報一份契約書（前案卷第201-207頁），上
      訴人於前案107年10月25日言詞辯論時，就被上訴人該案
      以參加人提出之贈與契約書，不爭執形式、實質真正，已
      陳明在卷（前案卷第198頁筆錄）；被上訴人持有其中一
      份契約書之原本，上訴人向江政錡買受其就系爭房屋及坐
      落土地之應有部分，並提出契約書影本，依常理該契約書
      應由江文鐘、江政錡各持一份，加計被上訴人之原本，可
      知契約書原本至少有一式三份，故各份契約書上之簽名印
      章相同，但位置不完全一致，與一般經驗及常理相符，依
      民事訴訟法第353條第1項、第357條規定，可認被上訴人
      已舉證證明該贈與契約書為真正。上訴人訴訟代理人抗辯
      系爭契約書非真正，顯係故意爭執其真正，其抗辯並不足
      採。
　　2.上訴人知悉亦承認被上訴人有權使用系爭房間，對其有法
      律上效力，應受拘束：
　　　①系爭贈與契約書記載：「贈與房屋第二層其中房間二間 
        受贈與人無條件保留供江調查之配偶阮翠姮無條件居住
        及門前攤位一位無償供阮翠姮設攤，直至阮翠姮同意自
        行離去，其餘門前攤位租金受贈人同意仍由贈與人繼續
        收取。受贈人若有違背，贈與人得隨時撤銷本件贈與，
        受贈人絕無異議。」是依該贈與契約，被上訴人得使用
        系爭房間至其同意自行離去為止。上訴人雖非該贈與契
        約之當事人，然上訴人係與江淑女一起向江調查之孫江
        政錡買受土地及房屋之應有部分，有被上訴人提出之土
        地變動過程可參（本院卷第171-175頁），上訴人就此
        變動過程亦不爭執（本院卷第260頁），而江淑女為江
        調查之女，上訴人為江調查之女婿（配偶江麗華，已歿
        ），經被上訴人陳明在卷（本院卷第260頁），並有前
        審卷內上訴人、江淑女戶籍謄本可參（前案卷第51-53
        頁），是上訴人與江調查、江淑女、江政錡均有親戚關
        係。
　　　②另於前案審理時，上訴人於107年6月25日提出書狀，檢
        附系爭贈與契約書以及江文鐘和江政錡之間訂立的房屋
        分管協議書，其書狀陳述略以：①江調查將建物部分贈
        與其子江文鐘、孫江政錡，應有部分各2 分之1，並言
        明房屋第二層房間2間受贈人無條件保留供江調查之配
        偶阮翠姮居住，...到阮翠姮自行離去；②江文鐘、江政
        錡在100年10月31日就系爭房屋訂有分管協議，並記載
        「應遵守贈與人江調查先生贈與附帶條件履行之」等語
        ；③江政錡把本件房屋應有部分2 分之1 出賣給施正康
        、江淑女，各取得應有部分4分之1，土地部分則各取得
        60分之13；④該事件原告（即江依岑）主張變價分割，
        將使阮翠姮被迫遷移，無異違背先人江調查的意願，且
        無視江文鐘與江政錡間所定之分管契約等語，經調閱前
        案卷宗查核明確（前案卷第97-101頁），足認上訴人清
        楚知悉被上訴人使用系爭房間之由來。
　　　③前案法院勘驗現場時，被上訴人在場，並陳明2樓目前由
        其使用，被證一的贈與契約書是江調查同意讓其居住，
        有勘驗筆錄可參（前案卷第139頁），法院另函告知被
        上訴人參加訴訟，被上訴人提起主參加之訴，上訴人、
        江淑女及江依岑於107年10月25日言詞辯論期日均陳明
        ：該案之兩造對於主參加原告即被上訴人有權占有沒有
        爭執。法官問兩造對主參加原告主張就系爭建物二樓為
        有權占有，有何意見？上訴人、江淑女及江依岑均稱：
        對於主參加原告對於系爭建物二樓為有權占有沒有意見
        （前案卷第198-200頁），足認上訴人於前案已承認被
        上訴人為有權占有。
　　　④前案判決系爭房屋及土地均准為變價分割確定，復經系
        爭執行事件執行拍賣，上訴人聲明優先承買，以土地16
        53萬2000元、建物1-4層465萬7000元、第5層147萬4000
        元承受，執行拍賣公告附表備註欄記載：「四、拍賣標
        的物之建物二樓及一樓前方攤位為第三人阮翠姮占用中
        ，其占用之法律關係為無償使用，拍定後該部分不點交
        ，其餘點交。」等情，為兩造所不爭執（不爭執事項㈡
        、㈢），故上訴人雖以執行程序取得系爭房屋所有權全
        部，然其買受應有部分、於前案已知悉並承認被上訴人
        為有權占有，優先承買時，拍賣公告亦載明被上訴人占
        用之事實，自不因上訴人自執行程序承受取得所有權，
        而使被上訴人對上訴人變為無權占有。
　　　⑤上訴人固主張其非系爭贈與契約之當事人，該贈與契約
        對上訴人不生效力云云，惟按司法院釋字第349號解釋
        理由書所載：「民法上之法律行為，有債權行為與物權
        行為，除法律有特別規定外，前者於特定人間發生法律
        上之效力，後者於以公示方法使第三人得知悉之狀態下
        ，對任何第三人均發生法律上之效力。故動產以交付為
        公示方法，不動產以登記為公示方法，而以之作為權利
        取得、喪失、變更之要件，以保護善意第三人。如其事
        實為第三人明知或可得而知，縱為債權契約，其契約內
        容仍非不得對第三人發生法律上之效力。」本件被上訴
        人基於系爭贈與契約有權占有系爭房間，雖為債權契約
        ，然上訴人自江政錡處受讓應有部分，其知悉被上訴人
        使用系爭房間，並於前案已承認被上訴人為有權占有，
        上訴人自執行程序優先承買時，該有權占有之狀態仍持
        續，故原贈與契約所約定之負擔（即被上訴人可使用系
        爭房間至自行離去止），因上訴人自前手承買系爭房屋
        及承認被上訴人為有權占有，對上訴人亦發生效力。上
        訴人主張其前案之陳述僅係事實陳述，不生法律效力云
        云，自不足取。
　　　⑥上訴人另主張前案係訴訟代理人所為陳述，其未到場，
        不受拘束云云。然代理人於代理權限內，以本人名義所
        為之意思表示，直接對本人發生效力。另訴訟代理人就
        其受委任之事件有為一切訴訟行為之權。訴訟代理人事
        實上之陳述，經到場之當事人本人即時撤銷或更正者，
        不生效力，民法第103 條第1項、民事訴訟法第70條第1
        項前段、第72條分別有明文規定。因此，訴訟代理人於
        代理權範圍內所為一切行為，直接對本人發生效力，視
        同本人所為，依民事訴訟法第72條反面解釋，訴訟代理
        人之事實陳述，未經本人撤銷或更正，亦生效力，況上
        訴人之訴訟代理人於前案提出之系爭贈與契約書、分管
        協議書，本即由其所代理之當事人即上訴人所提供，上
        訴人在前案委任之訴訟代理人所為被上訴人為有權占有
        之陳述，與上訴人所為陳述有相同效力，上訴人自應受
        拘束。至於上訴人係以共有人身份優先承買系爭房屋，
        承買後亦將系爭房屋分層分間出租，並未因被上訴人占
        用系爭房間，致上訴人無法利用房屋其他部分，有被上
        訴人提出之房屋各樓層改裝、分租照片可參，上訴人主
        張因被上訴人占用損失重大云云，尚不足採。
五、綜上所述，被上訴人使用系爭房間為有權占有，上訴人依民
    法第767條之規定，請求被上訴人遷讓返還系爭房間，非屬
    正當，不應准許。從而，原審所為上訴人敗訴之判決，並無
    不合。上訴論旨指摘原判決不當，求予廢棄改判，為無理由
    ，應駁回其上訴。
六、本件事證已臻明確，兩造其餘之攻擊或防禦方法及所用之證
    據，經本院斟酌後，認為均不足以影響本判決之結果，爰不
    逐一論列，附此敘明。
七、據上論結，本件上訴為無理由，依民事訴訟法第449條第1項
    、第78條，判決如主文。
中　　華　　民　　國　　110 　年　　8 　　月　　10　　日
                  民事第一庭    審判長法  官  丁振昌

                                      法  官  李素靖

                                      法  官  蔡孟珊
上為正本係照原本作成。　　　　　　　　　　　　　　
不得上訴。
中　　華　　民　　國　　110 　年　　8 　　月　　10　　日

                                      書記官  鄭信邦